【裁判字號】    86,簡上,41
【裁判日期】    890208
【裁判案由】    妨害兵役
【裁判全文】
臺灣臺北地方法院刑事判決                        八十六年度簡上字第四一號
    上訴人  即
    被      告  甲○○
    選任辯護人  郭宏義
右上訴人因妨害兵役案件，不服本院台北簡易庭八十五年度北簡字第０七五０號中華
民國八十五年十二月二十一日第一審判決（聲請簡易判決處刑案號：八十五年度偵字
第一四七六五號），本院判決如左：
    主      文
原判決撤銷。
甲○○無罪。
    理      由
一、檢察官聲請簡易判決處刑及原審判決所認定之事實、理由、證據均如附件聲請簡
    易判決處刑書及第一審判決書影本所載。
二、訊據被告否認右揭犯行，辯稱：民國八十四年間伊因準備出國深造，於同年六月
    初到台北參加托福及ＧＲＥ補習班，而將戶籍遷到伊母吳嬉蝶所有之台北市○○
    ○路○段二三六巷三十七弄二十三號二樓，並實際居住於該址，有同住上址之張
    朝謙及伊之阿姨乙○○可證。嗣補習班課程第一階段結果，被告乃利用八十五年
    元旦起一星期之空檔假期回高雄陪伴母親，此時寄來兵役通知，經張朝謙告知後
    ，便請阿姨乙○○到警局代為領取，惟領到時點閱召集時間已過，警員說過期沒
    關係，還會再補送，故未領取又還給警員。伊實無妨害兵役之故意，僅因伊暫時
    離開台北，且張朝謙白天在台灣大學上課，白天均在學校，伊白天在補習，二人
    早出晚歸，警察才會誤認是空戶，實則當時被告並無遷移及廢棄本案住所之意思
    ，被告係於八十五年元月底補習班課程結束並辦妥美國學校之申請後，始於八十
    五年二月五日於遷移住所回高雄時，始將戶籍移至高雄等語。
三、經查證人張朝謙、乙○○到庭結證之證詞與被告所供相符，本案住所之管區警員
    鍾梅亦到庭證稱：被告之阿姨（乙○○）於召集日之翌日有到派出所查詢，可
    能是派出所其他同仁告訴她過期不要緊，會再通知，被告搬來時，我們沒去查戶
    口，因為白天均沒有人在等語。而被告八十四年七月起至案發前，確有於台北市
    ○○街五十號美加機構之托福班上課補習，除據被告提出上課證為證外，並經證
    人乙○○等證述明確，可堪信為真，於此期間管區警員因白天均無人在家，而未
    來查戶口，可知連管區警員均不知該屋是否有人居住。亦可知管區警員於八十四
    年十二月二十八日、八十五年一月三日送達召集令時，（見本院卷內召集令通知
    書影本），雖有留下通知書，但並未於夜間送達，否則應有送達紀錄或遇見張朝
    謙。又張朝謙證稱警察所留之通知書上面並無召集日期亦可採信，此由證人乙○
    ○於召集日之翌日即到派出所，欲代領召集令，因發現召集日已過，才將已撕下
    本欲簽收之簽收聯交還警員，而由警員以訂書釘訂回，有召集令在卷可證，足見
    張朝謙所供僅知被告有召集令待領，不知召集日期，而打電話回高雄通知被告等
    語及被告所辯伊得知有召集令待領而打電話請其阿姨乙○○到派出所領取，始發
    現已過期等情為真。如被告果有逃避兵役之故意，豈有於得知有召集令待領即立
    刻請其阿姨代為領取，且其補習班之課業尚未結束，衡情亦無於此時遷移其居住
    所之必要。又本案住所本非空戶，業如前述，管區警員及鄰（里）長均有所誤會
    ，管區警員於送達二次召集令後，僅留下未載召集日期之通知書，即至召集通報
    人即鄰里長處蓋章確認，鄰（里）長亦未有任何通報被告之行為，僅蓋章證明了
    事，從而本件召集令之送達難謂無何瑕疵可指，致受召集之被告未能如期收到召
    集令，使實際上居住處所並未遷移本無逃避兵役之被告，未能及時盡其服兵役之
    義務。
四、綜上可知，本件案發時被告並無遷移本案住所之事實，即便其利用假期曾回南部
    家中一星期，惟其當時既無遷移住處之意見，家中另住有同學張朝謙，又有阿姨
    乙○○在台北可代為處理事務，自無申報之問題，難謂有何避免召集之意圖，管
    區警員未於夜間查訪即將該住所報為空戶，有所誤會，核與妨害兵役治罪條例第
    十一條第一項第三款之構成要件不合，而本件召集令之送達，非全無瑕疵，如管
    區警員及召集通報人盡職送達，應不致有召集令無法送達之情形，是本件無從認
    被告犯有該條例第十一條第一項第三款第三項之居住處所遷移，無故不依規定申
    報致使點閱召集令無法送達之意圖避免召集罪行。從而原判決以被告有檢察官所
    指之犯行，據以論罪科刑，自有未合，被告據以提起上訴，其上訴為有理由，應
    由本院撤銷改判。按犯罪事，應依證據認定之，無證據不得推定其犯罪事實。
    又不能證明被告犯罪者，應諭知無罪之判決，刑事訴訟法第一百五十四條、第三
    百零一條第一項分別定有明文。本件依卷內事證不能證明被告有何妨害兵役犯行
    ，本院又查無其他積極事證足認被告有何公訴人所指之犯行，應依法撤銷原判決
    ，並應依上開法條及同法第四百五十一條之一第四項但書第三款之規定，改依第
    一審通常程序依法諭知被告無罪。
據上論斷，應依刑事訴訟法第四百五十五條之一第三項、第四百五十二條、第三百六
十九條第一項前段、第三百六十四條、第三百七十三條、第三百零一條第一項判決如
主文。
本案經檢察官許祥珍到庭執行職務
中      華      民      國    八十九      年    二      月    八      日
                                  臺灣臺北地方法院刑事第五庭
                                      審判長法  官  劉  壽  嵩
                                            法  官  林  翠  華
                                            法  官  劉  亭  柏
右正本證明與原本無異。
如不服本判決，應於判決送達後十日內，向本院提出上訴狀。
                                            書記官  羅  欣  宜
中      華      民      國      八十九      年    二      月    二十三  日


司法院資訊處製作；財團法人民間司法改革基金會備份。
